【裁判字號】    90,易,1703
【裁判日期】    900816
【裁判案由】    詐欺
【裁判全文】
臺灣板橋地方法院刑事判決                          九十年度易字第一七０三號
    公訴人  臺灣板橋地方法院檢察署檢察官
    被  告  己○○
右列被告因詐欺案件，經檢察官提起公訴（八十九年度偵字第七七五八號），本院判
決如左：
    主  文
本件免訴。
    理  由
一、公訴意旨略稱：被告己○○明知其經濟狀況不佳，不足以支應多筆互助會款，竟
    基於為自己不法所之概括犯意，在臺北縣鶯歌鎮○○○路二十五號住處，用以會
    養會之方式召集民間互助會詐取會款，其先後召募之互助會如下：
（一）於民國八十四年三月一日召集每會新臺幣（下同）一萬元之互助會，連同會首
      共七十一會，採內標制（起訴書誤書為外標制），每月一日在上址開標，會期
      至八十九年十二月一日止（起訴書誤書為八十七年六月一日止），告訴人丙○○加入三會、丁○○以其女王亮櫻名義加入一會、戊○○○以其女黃秋惠名義
      加入二會。
（二）於八十五年一月十五日召集每會一萬元之互助會，連同會首共五十七會，採內
      標制（起訴書誤書為外標制），每月十五日在上址開標，會期至八十九年八月
      十五日止（起訴書誤書為八十九年七月十五日止），告訴人戊○○○以其女黃
      秋惠名義加入一會、乙○○（起訴書誤書為黃陳反）以「阿美」名義加入二會
      。
（三）於八十五年八月二十日召集每會二萬元之互助會，連同會首共二十五會，採內
      標制（起訴書誤書為外標制），每月二十日在上址開標，會期至八十七年七月
      二十日止，告訴人丁○○加入一會。
（四）於八十五年十一月五日召集每會一萬元之互助會，連同會首共三十六會，採內
      標制（起訴書誤書為外標制），每月五日在上址開標，會期至八十八年九月五
      日止，告訴人甲○○加入一會、戊○○○以「美珠」、「黃小姐」、「李小姐
      」名義加入三會（起訴書誤書為黃陳反加入一會）。
    詎被告收取告訴人丙○○、丁○○、戊○○○、乙○○、甲○○等人會款後，於
    八十七年六月一日即以無力支付得標會員會款而宣告停會，告訴人始知受騙，因
    認被告涉犯刑法第三百三十九條第一項之詐欺取財罪嫌云云。
二、惟按案件曾經判決確定者，應諭知免訴之判決，刑事訴訟法第三百零二條第一款
    定有明文。又訴訟上所謂一事不再理之原則，關於實質上一罪或裁判上一罪，亦
    均有其適用，最高法院六十年台非字第七七號著有判例可參。
三、經查本案被告己○○於前揭時地先後召集四互助會，固有告訴人等所提之互助會
    會單影本一紙及會簿影本三件附卷可稽。惟被告前開於八十五年八月二十日所召
    集每會二萬元之互助會（即前開一、（三）之互助會），被告於會期中在八十五
    年八月二十日至八十七年四月二十日間之某二次開標前，冒會員丁○○及章秀芬
    （以素女名義入會）之名偽造標單投標，得標後向其餘活會會員謊稱係由丁○○
    與章秀芬得標，先後約詐得七十萬九千五百元及十四萬四千元左右之會款，前經
    丁○○提起告訴，由臺灣板橋地方法院檢察署檢察官於八十七年十月十五日以八
    十七年度偵字第二０六一一號提起公訴，本院於八十八年二月二十三日以八十七
    年度訴字第二一三九號認被告己○○連續犯刑法第二百十六條、第二百十條之行
    使偽造私文書罪、及同法第三百三十九條第一項之詐欺取財罪，所犯二罪有方法
    結果之牽連犯關係，從較重之連續行使偽造私文書罪判處有期徒刑六月，嗣於八
    十八年四月三十日經臺灣高等法院以八十八年度上訴字第一０九０號駁回上訴，
    同年九月二十二日再經最高法院以八十八年度台上字第五三三七號判決駁回上訴
    確定，嗣於八十九年四月二十七日執行完畢，有該案歷審起訴書、判決、及臺灣
    高等法院檢察署刑案紀錄簡覆表等附卷可稽。本案告訴人丁○○復就同一經確定
    判決及執行完畢之事實再度重複提起告訴，公訴意旨不查再度提起公訴，此部分
    顯然有違一事不再理之原則。
四、次查被告於八十四年三月一日召集每會一萬元之互助會（即前開一、（一）之互
    助會），告訴人丙○○加入三會、丁○○以其女王亮櫻名義加入一會、戊○○○
    以其女黃秋惠名義加入二會，該會首次除會頭收取會頭錢外，同時開標一次，迄
    八十七年六月一日停會時止，正常狀況下不含會首，會員應有三十九個死會及三
    十一個活會，依告訴人於本院調查時所提出之會單紀錄，活會會員尚有三十二會
    ，顯見被告期間有以某不詳會員名義冒標一次。又被告於八十五年一月十五日召
    集每會一萬元之互助會（即前開一、（二）之互助會），告訴人戊○○○以其女
    黃秋惠名義加入一會、乙○○以阿美名義加入二會，該會首次除會頭收取會頭錢
    外，同時開標一次，迄八十七年六月一日停會時止，正常狀況下不含會首，會員
    應有二十九個死會及二十七個活會，然依告訴人於本院調查時所提出之會單紀錄
    ，活會會員尚有二十八會，顯見被告期間亦曾以某不詳會員名義冒標一次。再被
    告於八十五年十一月五日所召集每會一萬元之互助會，（即前開一、（四）之互
    助會），告訴人甲○○加入一會、戊○○○以美珠、黃小姐、李小姐名義加入三
    會，該會亦於八十七年六月一日停會，惟告訴人等始終未能計算出該會之死會與
    活會正確數目為何，本院亦查無積極證據以明之。再查本案被告先後召集之四個
    互助會，起會時間陸續在八十四、五年間，並於八十七年六月一日同時停會，其
    前開一、（一）與（二）之互助會經本院查證雖有冒標詐收會款情事，而一、（
    四）之互助會雖無積極證據證明被告有冒標情事，然公訴意旨所指一、（一）、
    （二）與（四）之犯罪事實，與一、（三）之犯罪事實，客觀上有連續犯之裁判
    上一罪關係，而一、（三）之犯罪事實業經前案判決確定，已見前述，是本案公
    訴事實應為前案判決既判力效力所及。揆諸前揭條文規定及判例意旨，本件應為
    免訴判決之諭知。
據上論斷，應依刑事訴訟法第三百零二條第一款，判決如主文。
本案經檢察官馬中琍到庭執行職務。
中      華      民      國        九  十    年    八    月    十  六    日
                                      臺灣板橋地方法院刑事第四庭
                                          法    官    談      虎
右正本證明與原本無異。
如不服本判決，應於判決送達後十日內，向本院提出上訴狀。
                                          書 記 官    陳  君  偉
中      華      民      國        九  十    年    八    月    十  六    日


司法院資訊處製作；財團法人民間司法改革基金會備份。
